臺灣臺南地方法院臺南簡易庭民事判決
111年度南簡字第156號
原      告  元大國際資產管理股份有限公司

法定代理人  宋耀明  
訴訟代理人  許添棟  
            陳芳惠  
被      告  王郭淑美
            郭家榮  
            郭家溢  
            郭淑卿  
            郭秀鈴  
            郭秀琴  
            郭秋利  
上列當事人間塗銷遺產分割登記事件，本院臺南簡易庭於民國111年2月21日辯論終結，判決如下：                     
    主      文
原告之訴駁回。
訴訟費用由原告負擔。 
    事實及理由
壹、程序部分：
一、被告王郭淑美經合法通知，未於言詞辯論期日到場，核無民
    事訴訟法第386條所列各款情形，依原告之聲請，由其一造
    辯論而為判決。
二、按訴狀送達後，原告不得將原訴變更或追加他訴，但擴張或
    減縮應受判決事項之聲明者，或該訴訟標的對於數人必須合
    一確定時，追加其原非當事人之人為當事人者，不在此限，
    民事訴訟法第255條第1項但書第3、5款分別定有明文。經查
    ：原告起訴時原聲明：㈠被告王郭淑美及其他繼承人等就附
    表編號1、2所示不動產所有權原應繼承之應有部分，於民國
    110年7月4日所為遺產分割協議之債權行為，及於110年8月2
    5日所為之物權行為均撤銷。㈡被告王郭淑美等二人就附表編
    號1、2所示不動產所為之移轉登記應予塗銷，回復原狀為全
    體繼承人公同共有（南司簡調卷第11至15頁）。後追加郭家
    榮、郭家溢、郭淑卿、郭秀鈴、郭秀琴、郭秋利為被告（南
    司簡調卷第97至101頁）。嗣再將訴之聲明變更、追加為：㈠
    被告於110年8月20日就附表編號1至3所示不動產（下稱系爭
    不動產）所為遺產分割協議（下稱系爭遺產分割協議）應予
    撤銷。㈡被告郭家榮於110年8月25日就系爭不動產以分割繼
    承為原因所為所有權移轉登記（下稱系爭移轉登記行為）予
    以塗銷。㈢被告就系爭不動產所為之分割繼承登記（下稱系
    爭分割繼承登記）應予塗銷，回復原狀為被告公同共有。（
    南簡卷第43至45頁）。末於言詞辯論期日當庭將前述㈢聲明
    中「回復原狀為被告公同共有」減縮（南簡卷第66頁）。原
    告前述所為，均是針對同一遺產分割協議以及系爭不動產移
    轉登記行為，核與首揭規定相符，應予准許。　　
貳、實體部分：　　
一、原告起訴主張：被告王郭淑美向原債權人復華商業銀行股份
    有限公司（下稱復華商銀）申請信用卡使用，然被告王郭淑
    美未依約按期繳款，迄今積欠新臺幣16萬2,923元之本金以
    及利息（下稱系爭債務、債權）。復華商銀已於96年8月16
    日經行政院經濟部核准變更名稱為「元大商業銀行股份有限
    公司」（下稱元大商銀），元大商銀又於96年12月18日將系
    爭債權讓與讓與原告。系爭不動產原為訴外人即被繼承人郭
    富男所有，被告王郭淑美並未拋棄對於郭富男之繼承權，惟
    其因恐繼承遺產後為原告追索，乃將系爭不動產無償登記於
    被告郭家榮名下，故原告依據民法第244條第1項行使撤銷權
    ，請求撤銷系爭遺產分割協議及分割繼承登記，被告郭家榮
    應將系爭移轉登記行為予以塗銷等語，並聲明：㈠被告所為
    系爭遺產分割協議應予撤銷。㈡被告郭家榮所為系爭移轉登
    記行為予以塗銷。㈢被告所為系爭分割繼承登記應予塗銷。
二、被告則抗辯以：
　㈠被告郭家榮：當初不知道被告王郭淑美有欠錢，7個兄弟姊妹
    只有我跟二姊住在附表編號1、2所示房屋、土地，附表編號
    3所示之土地是為了將來要拓寬路而分割出的一小塊土地。
    附表編號1所示房屋是50幾年，2 、3 樓是增建，房屋已經
    很老，外面水溝有增高，房屋比路面低，遇到大雨會淹水，
    以後如果繼續住要修繕，其他人都有家庭，都是我在照顧郭
    富男，生前最後幾年郭富男常進出醫院開刀，想說以後不用
    那麼麻煩，只是老房子要申請老屋修建貸款整理，就全部過
    給我，現在房子也只有我跟我二姊在住。被告王郭淑美有財
    務問題也欠我們很多錢，財務週轉不靈也欠卡債，被告王郭
    淑美知道還不起也很少跟我們聯絡，只是郭富男過世剛好有
    聯絡她等語，並聲明：原告之訴駁回。
　㈡被告郭家溢：系爭不動產當初都分給被告郭家榮，我跟被告
    王郭淑美年紀差很多歲，她的事情我都不知道，郭富男是被
    告郭家榮在照顧，生活上的事情也是被告郭家榮在打理，郭
    富男生前有意思要將系爭不動產給被告郭家榮處理等語，並
    聲明：原告之訴駁回。
　㈢被告郭淑卿：我先生過世後我就住家裡，早期都是我在照顧
    郭富男，他10多年前中風，後來是被告郭家榮從台中回來照
    顧，洗澡等事情都是被告郭家榮一手包辦，在醫院也是被告
    郭家榮照顧，房子沒有什麼價值，我們也是遵照郭富男的意
    思把房子讓給被告郭家榮去貸款修繕，祖先的牌位都是在家
    裡面，我們是遵照郭富男的想法等語，並聲明：原告之訴駁
    回。
　㈣被告郭秀鈴、郭秀琴、郭秋利：郭富男生前都是被告郭家榮
    在照顧等語，並均聲明：原告之訴駁回。
　㈤被告王郭淑美經合法通知，未於言詞辯論期日到場，亦未提
    出任何書狀作何聲明及陳述。　
三、得心證之理由：
　㈠被告王郭淑美對原告負有系爭債務迄今尚未清償，郭富男於1
    10年7月4日死亡，其所遺系爭不動產由被告繼承，被告於11
    0年8月20日書立遺產分割協議書，協議由被告郭家榮單獨取
    得系爭不動產，並於110年8月25日辦理系爭分割繼承登記、
    系爭移轉登記行為等情，為兩造所不爭執，且有本院96年5
    月9日南院雅96執祥字第28947號債權憑證影本、經濟部96年
    8月16日經授商字第09601199230號函影本、債權讓與證明書
    影本、報紙公告影本、家事事件公告查詢結果、臺南市東南
    地政事務所110年12月21日東南地所登字第1100118626號函
    檢附之系爭遺產分割協議及分割繼承登記資料、系爭不動產
    登記第一類謄本、繼承系統表、戶籍謄本等在卷為憑，是此
    部分事實自能先予認定。
　㈡按債務人所為之無償行為，有害及債權者，債權人得聲請法
    院撤銷之；債權人依第1項或第2項之規定聲請法院撤銷時，
    得並聲請命受益人或轉得人回復原狀，民法第244條第1項、
    第4項定有明文。惟繼承權為具有人格法益之一身專屬權利
    ，於繼承人未拋棄繼承，本於繼承與其他繼承人對於遺產全
    部為公同共有時，該公同共有權失其人格法益性質，而為財
    產上之權利。繼承人間之遺產分割協議，是公同共有人間就
    公同共有物所為之處分行為，如全部遺產協議分割歸由其他
    繼承人取得，對未分割取得遺產之該繼承人而言，形式上固
    具有無償行為之外觀，然而，就某一法律行為應屬有償、無
    償之定性，當以當事人之真意及實質內涵而定，不應僅以外
    觀認定之。尤有甚者，遺產分割協議，乃被繼承人之全體繼
    承人經過協議、磋商，考量被繼承人生前意願、繼承人對被
    繼承人之貢獻、家族成員間感情、承擔祭祀義務、繼承人間
    相互權利義務等諸多因素後共同訂立，對被繼承人全體遺產
    所為之分割處分，究為有償或無償性質，自不能單以形式外
    觀認定之。
　㈢經查，依民法第1114條第1款、第1115條第1項第1款及第2項
    規定，被告本來均應對郭富男負有扶養之義務，惟被告王郭
    淑美因自90幾年時起即積欠系爭債務迄今，難期其可再負擔
    扶養郭富男之責任，而其餘被告均一致辯稱系爭不動產之所
    以全由被告郭家榮取得，是因郭富男生前因病需他人照顧生
    活起居，被告郭家榮身為長子，自外地返家長期承擔照顧郭
    富男之責任，且被告郭家榮之後尚有責任須辦理貸款修繕附
    表編號1所示之房屋，期能繼續供俸家中祖先。復參以附表
    編號1所示房屋之登記第一類謄本，其上記載建築完成日期
    為60年5月10日，至今已逾50年，衡情確屬老舊而有修繕之
    必要性，是除被告王郭淑美外，其餘被告上述辯稱未違事證
    以及生活經驗。基此，被告王郭淑美透過系爭遺產分割協議
    及分割繼承登記，彌補自己未盡扶養郭富男之責，實屬合理
    之舉，本質上難認為無償行為。綜此，系爭遺產分割協議及
    分割繼承登記實質上並非無償行為甚明，原告既未就系爭遺
    產分割協議及分割繼承登記為無償行為此節再為任何舉證，
    自難為有利於其之認定。
四、綜上所述，系爭遺產分割協議及分割繼承登記並非被告王郭
    淑美無償而為，原告即不得依民法第244條第1項規定請求撤
    銷。故原告主張依民法第244條第1項、第4項規定，請求撤
    銷系爭遺產分割協議及分割繼承登記，並請求被告郭家榮塗
    銷系爭移轉登記行為，均無理由，應予駁回。
五、本件事證已臻明確，兩造其餘攻擊、防禦方法及所提證據，
    經本院審酌後，認均不足以影響本判決之結果，自無逐一論
    述之必要，併此敘明。
六、訴訟費用負擔之依據：民事訴訟法第78條。　　
中　　華　　民　　國　　111 　年　 　3 　　月　　7  　日
                  臺南簡易庭  法   官　　廖建瑋　　　　
以上正本係照原本作成。
如不服本判決，應於送達後20日內，向本院提出上訴狀並表明上
訴理由（須附繕本），如於本判決宣示後送達前提起上訴者，應
於判決送達後20日內補提上訴理由書（須附繕本）。　
中　　華　　民　　國　　111 　年　 　3 　　月　　7  　日
                               書記官    鄭梅君
附表：
編 號 標                         的 權利範圍 1 臺南市○區○○段000○號房屋 全部 2 臺南市○區○○段000地號土地 全部 3 臺南市○區○○段00000地號土地 全部